【裁判字號】    95,判,259
【裁判日期】    950223
【裁判案由】    綜合所得稅
【裁判全文】
最  高  行  政  法  院  判  決
                                     95年度判字第00259號
上  訴  人  乙○○
被 上訴 人  財政部臺灣省南區國稅局
代  表  人  甲○○
上列當事人間因綜合所得稅事件，上訴人對於中華民國93年9月3
日高雄高等行政法院93年度訴字第511號判決，提起上訴，本院
判決如下：
    主  文
上訴駁回。
上訴審訴訟費用由上訴人負擔。
    理  由
一、緣上訴人係新陸開發股份有限公司（以下簡稱新陸公司）股
    東，88年度綜合所得稅結算申報案，漏未申報其取自新陸公
    司以出售土地增益之資本公積轉增資後又辦理減資之營利所
    得新台幣（下同）4,099,200元，經財政部臺灣省北區國稅
    局（以下簡稱北區國稅局）於民國（下同）90年8月23日查
    獲，移請臺北市國稅局中南稽徵所辦理，並於92年5月14日
    通報被上訴人併課上訴人88年度綜合所得稅。被上訴人以其
    違反行為時所得稅法第71條第1項規定，除核定補徵稅額973
    ,397元（已自行補繳）外，並依同法第110條第1項規定，按
    所漏稅額處0.5倍之罰鍰計486,600元（計至百元止）。上訴
    人不服，循序提起本件行政訴訟。
二、上訴人於原審起訴主張：上訴人取得新陸公司出售土地利得
    轉列資本公積轉增資所發放之股票，依財政部83年6月15日
    台財稅第831596449號函釋意旨，取得時得免予計入當年度
    所得課稅。而按相關稅法、公司法、會計學原理、經濟部及
    財政部相關法規命令內容，並依租稅公平法理精神，該免稅
    權益應於該轉增資所發放之股票讓與他人或發放公司清算分
    配剩餘財產時始為消滅，故新陸公司將上訴人因資本公積轉
    增資所發放之股票依減資方式以現金收回，上訴人之免予計
    入當年所得課稅之權益應尚未消滅，被上訴人自不得認上訴
    人於取得年度有營利所得而予以課稅。又本件減資現金收回
    ，係新陸公司因經濟情勢變遷，須縮減營業規模形成資金過
    剩，乃將閒置資金暫返還股東，其性質明顯與清算解散分派
    剩餘財產返還股東全數股本不同，難謂有何利益取得，且依
    法現尚無規定此種情形就減資發予現金應課綜合所得稅。又
    新陸公司出售土地、增、減資流程，皆依法進行，並無何蓄
    意安排以規避稅負，與司法院釋字第420號解釋之實質課稅
    原則有別。故被上訴人核定上訴人營利所得，已有違誤。況
    上訴人僅係新陸公司股東，並非其董、監事，未參與公司決
    策，確實不知新陸公司決策之流程及運作動機，且減資僅係
    公司與股東間資金運用，本毋庸併入當年度所得申報所得稅
    ，難謂上訴人就該所得未於當年度合併申報，有何應注意能
    注意而未注意之過失存在，另被上訴人認定本件之調查基準
    日亦有錯誤，請撤銷訴願決定及原處分等語。
三、被上訴人則以：本件新陸公司於86年度出售土地，並將出售
    土地利得轉列為資本公積，87年間再以資本公積轉增資，嗣
    於88年辦理減資，以現金收回資本公積轉增資配發之股票，
    此舉與將土地出售增益分配予各股東行為實無二致，被上訴
    人按上訴人取回之金額，核定其營利所得4,099,200元，並
    無不合。上訴人雖於92年5月23日補申報並於同年月26日補
    繳稅額，惟係在本件進行調查日（90年8月23日）後所為，
    與稅捐稽徵法第48條之1自動補報補繳免罰之規定顯有未合
    。又上訴人為新陸公司股東，該公司辦理資本公積轉增資後
    ，復辦理減資將出售土地溢價收入分配現金給股東，均經該
    公司股東常會及股東臨時會開會決議，上訴人若不知其獲得
    之所得是否屬應稅所得，自應向稅捐稽徵機關查詢上開所得
    是否應申報，上訴人因怠於作為義務致生漏稅之結果，難謂
    無過失。被上訴人依行為時所得稅法第110條第1項，按所漏
    稅額973,397元酌情減輕處0.5倍罰鍰486,600元，並無違誤
    等語，資為抗辯。
四、原審斟酌全辯論意旨及調查證據之結果，以：（一）、本稅
    部分：按股東因公積轉增資配發之股票股利，是否應併入綜
    合所得課徵，應視增資所憑公積之性質予以決定，行為時公
    司法第238條有關應累積為資本公積之規定，其中因第3款「
    處分資產之溢價收入」增資配發之股票，為股東之新所得，
    除其財富已經實現外，並且是獨立於原有公司資本以外新產
    生，並非舊有財富的延續，此些財富為公司創造後分配予股
    東，符合股東原始投資營利動機，應歸屬為股東營利所得併
    入綜合所得課徵所得稅。故財政部75年12月8日台財稅第751
    8357號函釋、84年3月22日台財稅第841611446號函釋，均係
    闡述公司處分資產之溢價收入，本質上係獨立於原資本外，
    另產生之營利所得。再參諸財政部所提之所得稅法修正草案
    第14條第1類，增訂第3項之修正理由，益見資本公積轉增資
    配發之股票股利性質上應屬營利所得。又依行為時公司法第
    241條規定，公司得依股東會決議將公積之全部或一部撥充
    資本，按股東原有股份之比例發給新股，此之公積即包含盈
    餘公積及資本公積；其中資本公積，其財源類多得自資本交
    易所得之剩餘額，此類金額原即與資本相當而不具有應分派
    於股東盈餘之性質；至出售資產之損益，依據一般公認會計
    原則，應列為本期損益，不能作為資本公積；惟我國公司法
    規定出售固定資產之利益，應列為資本公積，此與一般公認
    會計原則並不相符。故公司處分資產之溢價收入，係因行為
    時公司法第238條及第241條規定，公司應將之作為資本公積
    ，並得用以撥充資本發行新股。然依現行公司法（90年11月
    12日公布）第241條規定，公司於無虧損時，始得依股東會
    決議將資本公積轉作資本發行新股，且亦僅「超過票面金額
    發行股票所得之溢價」及「受領贈與之所得」二類資本公積
    ，而本條所以將資本公積得供發行新股之範圍予以限縮，依
    其立法理由所載，乃認「資本公積應以已實現者始得轉作資
    本」之故。而將財政部75年12月8日台財稅第7518357號函及
    84年3月22日台財稅第841611446號函釋示之內容，與「公司
    處分資產之溢價收入」之內涵暨上述修法之緣由比照觀之，
    即可得知，「公司處分資產之溢價收入」當其依據本件行為
    時公司法規定以資本公積發行新股方式之型態存在時，因公
    司利用資本公積轉增資，僅為公司淨值會計科目之調整，股
    東保留於公司之資產淨值並未變更，故股東取得公司利用資
    本公積轉增資配發之股票，依財政部向來之見解，於取得時
    ，固免予計入當年度所得課徵所得稅，但如此「處分資產之
    溢價收入」，於股東已以其他方式實現時，則股東自因此獲
    有「所得」乃當然之理。又依行為時公司法第168條第1項規
    定可知，公司辦理減資，乃純為股份之銷除，係註銷股票，
    使股份所表彰之股東權絕對消滅；故公司以辦理減資方式，
    以現金收回該公司因辦理增資而無償配發之股票，本質上乃
    公司股份之銷除，即公司因減資而從資本市場抽回之資金，
    不僅未由其他代替性資金所取代，且股東亦因此實質上獲得
    非屬股東原出資額之營利所得，故此時點自為股東營利所得
    實現之時點甚明。查新陸公司將其出售資產之利得藉由轉列
    資本公積並轉增資及減資之過程，以現金收回資本公積轉增
    資配發於股東之股票，實質上即係將出售資產之增益以現金
    全數分配予股東；是上訴人係以新陸公司股東之身分，依照
    持股比例，取得新陸公司以資本公積轉增資配發股票，減資
    時亦比照持股比例取得現金，其所得之性質，依前開所述，
    核屬所得稅法第14條第1項第1類所定之營利所得，並其所得
    之實現時點即新陸公司透過減資以現金收回原增資股票時。
    又本件新陸公司雖仍存續並未解散清算，但此與系爭增資股
    票有營利所得具體實現之認定並無影響。另系爭金額性質上
    既屬營利所得並已實現，自應併入股東綜合所得課徵所得稅
    ，而公司解散清算時，是因分配剩餘財產予股東而生應課徵
    所得稅之問題，與此無關。至於被上訴人另援引之財政部75
    年12月8日台財稅第7518357號函及84年3月22日台財稅第841
    611446號函，僅是作為論證系爭所得係屬營利所得之佐證，
    並非據為補徵系爭所得稅之依據，依司法院釋字第217號解
    釋意旨，核與租稅法律主義無違；更與法律保留原則無涉。
    再按財政部75年12月8日台財稅第7518357號函及84年3月22
    日台財稅第841611446號函釋，均係為闡明公司處分資產之
    溢價收入，本質上係獨立於原資本外另產生之營利所得之意
    旨。且財政部69年5月8日台財稅第32694號函釋示，自87年
    11月1日起不再適用；是雖新陸公司將出售土地利得轉列資
    本公積，以資本公積轉增資及減資均依規定程序辦理，亦無
    從因此即謂其股東因減資而自新陸公司取得之現金，性質上
    即非屬營利所得，並因上述財政部函釋，上訴人更得知悉系
    爭所得之性質。依上開所述，系爭所得性質上應屬營利所得
    ，並於上訴人實際取得現金時即已實現，故兩造引據司法院
    釋字第420號解釋所為實質課稅之爭執，核與本件判決結果
    無影響，自亦無庸再予論述。（二）、罰鍰部分：按現行所
    得稅法就所得稅之課徵，是採取自動報繳制度，系爭所得，
    性質上既屬營利所得，依據所得稅法第14條第1項第1類，上
    訴人即應於取得年度即88年度之綜合所得稅申報截止日前，
    辦理結算申報予以報繳，然上訴人於當年度綜合所得稅結算
    申報並未報繳系爭營利所得，是上訴人有漏報系爭所得，即
    堪認定。又查，依公司法第277條規定，公司非經股東會決
    議不得變更章程，惟新陸公司竟在短短2年間增資後又減資
    ，且增資與減資均屬變更章程之事項，依法均需將議事錄分
    發各股東，足認上訴人就其未支付對價卻獲得現金之事實，
    應知之甚稔，則上訴人對此所得是否屬應稅所得，本即負有
    注意義務，且亦非其所不能注意；縱無故意，亦有應注意、
    能注意而不注意之過失。又稅捐稽徵法第48條之1第1項第2
    款規定所稱「經稽徵機關或財政部指定之調查人員進行調查
    」，應係指稅捐稽徵機關對某特定事件已產生懷疑，而針對
    該特定事件已開始發動調查程序，展開調查，且從已掌握之
    證據資料中，對違章事實之存在產生高度可能存在之合理推
    測之情況。至於調查程序之發動有無對外宣示或表徵，或已
    否產生構成違章事實之明確認定，則非所問。財政部82年11
    月3日台財稅第821501458號函釋，核與上述規定意旨相符，
    爰予援用。而自稽徵機關函查及調查過程可知，上訴人於稽
    徵機關已調查明確，並通知各稽徵單位歸課股東營利所得後
    之92年5月28日始補申報系爭營利所得，及於同日補繳稅款
    ，顯與稅捐稽徵法第48條之1第1項第2款規定之免罰要件不
    合，乃駁回上訴人在原審之訴。
五、上訴人除重申其於原審之主張外，另稱：上訴人辦理88年度
    綜合所得稅之結算申報，並經被上訴人核定，自無過失，被
    上訴人對上訴人處罰，與常情相悖，違背行政秩序罰原則。
    次按司法院釋字第217號解釋意旨，本件公司減資以現金收
    回資本公積轉增資股票之情形，法律既未明確規定應予課稅
    ，自應予免稅，否則即與憲法及租稅法律主義有違。其次，
    依所得稅法第76條第1項前段規定，扣繳憑單乃納稅義務人
    結算申報時所必須具備之文件，新陸公司所發放之現金，並
    未於當年度發給各所得人扣繳憑單，直至92年間始補發，則
    上訴人又何能於89年初檢附扣繳憑單辦理88年度綜合所得稅
    之結算申報？原審疏未注意所得稅法第76條第1項之規定，
    復未指明上訴人就上開所得漏為結算申報有何故意或過失情
    事，逕認上訴人有過失之情事，有不適用法規之違誤。再者
    ，本件之增資與減資行為，並非上訴人所為，上訴人僅係新
    陸公司之股東，未參與公司決策與運作，自難認新陸公司所
    為行為應等同認定上訴人就漏報系爭所得有所故意。此外，
    上訴人依財政部69年5月8日台財稅第33694號及83年6月15日
    台財稅字第831596449號函釋，認定系爭所得應屬股票轉讓
    行為，免徵所得稅，而未列報該筆所得，縱屬對上開函釋有
    所誤解，亦難謂其就漏報本件股東分派剩餘財產之投資收益
    或營利所得，有何故意或過失行為；參諸司法院釋字第275
    號、第495號解釋意旨，應屬不罰。末按，公司法第238條於
    90年11月12日修訂，中南稽徵所於91年12月26日發函通知新
    陸公司補徵本案之所得稅，顯然引用修訂前錯誤之法令規定
    ，故依原審判決內容正確課徵時點應為新陸公司87年2月16
    日股東常會決議日利用未分配盈餘轉增資時為課徵時點，即
    應屬87年度課徵所得稅，並非被上訴人所主張課稅時點為88
    年度，因此被上訴人機關課徵上訴人等88年度綜合所得稅，
    顯然為錯誤，且增資金額1,525,140,000元與減資金額1,488
    ,536,600元不相等，故原審未撤銷該違法之處分，顯有適用
    法規不當之違法，其判決當然違背法令等語。
六、按稽徵機關於核課期間內，經另發現應徵之稅捐者，仍應依
    法補徵或並予處罰，稅捐稽徵法第21條第2項定有明文。本
    件上訴人於辦理88年度綜合所得稅，未申報系爭所得，既經
    被上訴人發現該項應徵之稅捐，依上開規定，自應補徵其應
    繳稅款，且上訴人既無法證明自己並無過失，即應依所得稅
    法第110條第1項規定予以裁罰。上訴人主張已盡結算申報義
    務，又無過失，且經被上訴人核定，被上訴人所為處罰與常
    情相悖，有違行政秩序罰原則云云，尚無足採。次按憲法第
    19條規定人民有依法律納稅之義務，係指人民僅依法律所定
    之納稅主體、稅目、稅率、納稅方法及納稅期間等項而負納
    稅之義務，至於課稅原因事實之有無及有關證據之證明力如
    何，乃屬事實認定問題，不屬於租稅法律主義之範圍，固經
    司法院釋字第217號解釋在案。本件系爭所得應予課稅，與
    上開解釋並無違背，業據原判決明理由。再按所得稅法第
    76條第1項固規定納稅義務人辦理結算申報應檢附扣繳憑單
    ，惟扣繳憑單為抵繳稅款之依據，非申報所得之唯一憑據，
    上訴人既有系爭所得，即應依所得稅法第71條規定辦理申報
    ，尚不能以扣繳義務人違反扣繳義務而免其申報責任。又所
    得稅法規定扣繳義務人扣繳稅款之義務，目的在保障所得稅
    之稅收，納稅義務人於繳納暫繳稅款時，得憑扣繳憑單抵繳
    ，如無扣繳，當無抵繳可言，故扣繳義務人未予扣繳，並不
    影響納稅義務人應繳納稅捐之義務。上訴人主張新陸公司直
    至92年間始補發扣繳憑單，上訴人何能於88年檢附扣繳憑單
    辦理結算申報，原審疏未注意上開規定，有不適用法規之違
    誤云云，亦不足採。另財政部69年5月8日台財稅第33694號
    函及83年6月15日台財稅第831596449號函釋規定，係屬純粹
    善意行為（單純減資或單純增資行為）之案件方有其適用，
    並非教示得以迂迴方式違背法律規定，與本件情節不同，不
    得比附援引。況上開財政部69年台財稅第33694號函釋，業
    經該部87年版所得稅法令彙編以上開函釋與該部84年3月22
    日台財稅第841611446號函核示原則不一致，且易引發租稅
    規避，造成租稅不公為由，予以免列，上訴人亦難主張信賴
    該函釋而得免責。又依公司法第277條規定，公司非經股東
    會決議不得變更章程，且增資與減資均屬變更章程之事項，
    而上訴人既為新陸公司之股東，對於新陸公司在極短期間內
    增資、減資，對其權益影響甚大之事，自難諉為不知，難謂
    無過失，依所得稅法第110條第1項規定，仍應予處罰。而司
    法院釋字第495號解釋係就海關緝私條例第31條之1之規定所
    為闡示，尚難憑為有利於上訴人之依據。又財政部臺北市國
    稅局中南稽徵所91年12月26日函知新陸公司辦理88年度扣繳
    憑單，該函並非本件原處分，該函引用公司法是否錯誤，與
    本件無涉。另新陸公司增資與減資金額雖不相等，不足以影
    響本件之判斷。又新陸公司將巨額資產，藉增資旋辦理減資
    之名，以現金發給股東收回資本公積轉增資配發之股票，行
    公司分派土地盈餘之實，其股東取得所得之性質，係獨立於
    原有資本之外新產生的利得，符合股東原始投資營利之動機
    ，公司股東於減資年度取得公司分派之土地盈餘，其營利所
    得始具體實現，自應依所得稅法第14條第1項第1類規定，歸
    屬營利所得，併入上訴人減資年度所得課稅，上訴人主張應
    以新陸公司87年2月16日股東常會決議利用未分配盈餘轉增
    資為所得年度云云，亦無可採。其餘上訴論旨復就原判決業
    予指駁之事項再事爭執，並以原審取捨證據、認定事實之職
    權行使謂為違誤，尚難認為合法之上訴理由。綜上所述，上
    訴論旨均無足採，上訴人猶執前詞，指摘原判決違背法令，
    求予廢棄，為無理由，應予駁回。
據上論結，本件上訴為無理由，爰依行政訴訟法第255條第1項、
第98條第3項前段，判決如主文。
中    華    民    國    95    年    2     月    23    日
                  第三庭審判長法  官  趙  永  康
                              法  官  鄭  淑  貞
                              法  官  侯  東  昇
                              法  官  黃  淑  玲
                              法  官  林  文  舟
以  上  正  本  證  明  與  原  本  無  異
中    華    民    國    95    年    2     月    23    日
                              書記官  阮  桂  芬


司法院資訊處製作；財團法人民間司法改革基金會備份。
